【裁判字號】    98,簡上,128
【裁判日期】    990203
【裁判案由】    詐欺
【裁判全文】
臺灣屏東地方法院刑事判決      98年度簡上字第128號
上  訴  人  甲○○
即  被  告
選任辯護人  李淑妃律師
上列上訴人因詐欺案件，不服本院98年簡字第669 號中華民國98
年4 月28日刑事簡易判決（98年度偵字第1657號）提起上訴，本
院判決如下：
    主  文
原判決撤銷。
甲○○幫助犯詐欺取財罪，處有期徒刑貳月，如易科罰金，以新
台幣壹仟元折算壹日。
    事  實
一、甲○○可預見金融機構帳戶係個人理財之重要工具，且關係
    個人財產、信用之表徵，如交予他人使用，有被供作財產犯
    罪用途之可能。竟仍基於幫助不詳之人詐欺取財之不確定故
    意，於民國97年3 月14日至97年6 月7 日間，在不詳地點，
    將其於97年3 月14日向臺灣土地銀行屏東分行申辦之000000
    000 000 號帳戶之提款卡及密碼交予不詳姓名年籍之成年人
    所組成之詐欺集團成員。該集團成員於取得上述物品後，即
    意圖為自己不法之所有，於97年6 月間，在雅虎奇摩拍賣網
    站施用詐術，刊登佯稱拍賣液晶螢幕之訊息。嗣余伯勳先於
    同年6 月8 日17時許，在臺北縣鶯歌鎮○○路361 巷60 弄6
    號住處上網發現該訊息，即誤信為真而陷於錯誤，參與出價
    並拍得該螢幕。旋於同日19時40分許，前往臺北縣鶯歌鎮○
    ○路○ 段60號，依指示操作自動櫃員機轉帳新臺幣（下同）
    6500元至甲○○上開帳戶。嗣余伯勳未收到該螢幕，始發覺
    有異並報警處理。另林金盛亦於同年6 月8 日18時16 分 許
    在其位於高雄縣大社鄉之住處上網投標，嗣以12300 元得標
    ，再於同月9 日13時32分匯款12500 元至甲○○上開帳戶，
    因遲未收到螢幕，始知受騙。
二、案經余伯勳訴由臺北縣政府警察局三峽分局報告臺灣板橋地
    方法院檢察署，由該署呈請臺灣高等法院檢察署檢察長核轉
    臺灣屏東地方法院檢察署檢察官偵查聲請以簡易判決處刑。
    理  由
一、按被告以外之人於審判外之言詞或書面陳述，除法律有規定
    者外，不得作為證據；除顯有不可信之情況外，從事業務之
    人於業務上或通常業務過程所須製作之紀錄文書、證明文書
    亦得為證據；被告以外之人於審判外之陳述，雖不符前四條
    之規定，而經當事人於審判程式同意作為證據，法院審酌該
    言詞陳述或書面陳述作成時之情況，認為適當者，亦得為證
    據，刑事訴訟法第159 條第1 項、第159 條之4 第2 款、第
    159 條之5 第1 項分別定有明文。而被告甲○○上開帳戶之
    「存摺交易往來明細查詢」資料，係該銀行從事業務之人在
    業務上或通常業務過程所製作之紀錄文書、證明文書，且無
    顯不可信之情況，自應有證據能力。而證人即被害人余伯勳
    、林金盛之警詢筆錄，經公訴人與被告、辯護人均同意作為
    證據，本院審酌該警詢筆錄作成時之情況，認為適當，故亦
    有證據能力。
二、訊據被告甲○○固坦承上開帳戶原為其所申請使用，並對於
    前揭被害人因受騙匯款至其上開帳戶內之事實均不爭執，惟
    否認有何幫助詐欺犯行，辯稱：其所持有上開帳戶之提款卡
    係於97年6 月間，因為要向所就讀之大仁科技大學申請獎學
    金，因校方要求須陳報獎學金之匯款帳戶，故將該提款卡攜
    至學校，嗣於不詳時地遺失，又因其習慣將密碼寫在提款卡
    上，故為拾得之人盜用等語。經查：
（一）證人余伯勳、林金盛確有上述遭詐欺取財之情節，業經渠
      等於警詢中證述明確，並有其2 人提供之匯款資料、參與
      投標之畫面列印資料等在卷可憑，而上開帳戶確為被告所
      申請，除經被告承認外，亦有該帳戶之開戶資料、存摺交
      易往來明細查詢資料附卷可稽，是以上列證人均因受不詳
      成年人詐欺，陷於錯誤，而匯款至被告上開帳戶之事實，
      堪先認定。則本案應審究者即為，該詐欺正犯所利用之被
      告上開帳戶，是否被告所自行提供，且不排斥供他人詐欺
      使用？
（二）關於被告遺失上開提款卡之時地，被告先於警詢中稱，係
      於97年6 月間在屏東市，嗣於偵查中又稱，是在屏東市屏
      東分局旁的光南遺失的，於原審答辯狀及上訴狀中稱，是
      將提款卡帶至位於屏東縣鹽埔鄉之大仁科技大學，不慎遺
      失，其後所辯，已非無矛盾，且若其遲至數日後之同年6
      月底校方告知後，始知提款卡遺失，又豈可能知道係在屏
      東市之光南內所遺失？
（三）被告雖一再堅稱，其係為申請獎學金，故應校方之要求，
      於97年6 月間將提款卡帶至學校陳報匯款帳號等語，然經
      本院向該校函詢結果，該校函覆稱，被告於97年3 月14日
      提供匯款帳戶予該校後，即「無須」再次提供或告知帳戶
      ，該校即會依原提供帳戶將被告其他獎學金匯入該帳戶，
      該校其他學生亦依照此方式辦理獎學金匯款作業等語，此
      有大仁科技大學98年12月30日屏仁總字第0980002067號函
      可憑，而被告亦稱其未曾聽聞該校有其他學生，於提供獎
      學金匯款帳戶後，遭校方要求再次提供之情形，其亦無法
      陳報當時要求其於97年6 月間再次提供匯款帳戶之校職員
      姓名以供法院訊問，故可見被告根本不需要為了提供該校
      獎學金之匯款帳戶，而於97年6 月間將該提款卡攜出，自
      亦無所謂在該校或途中遺失之情，其辯解顯然不實。
（四）被告警詢中供稱係於97年6 月底，經校方告知始知其提款
      卡遺失，並遭他人盜用等語，並於偵查中供稱，其因認為
      帳戶中沒有錢，所以不必掛失提款卡等語，但於本院準備
      程序中改稱，係因認為帳戶已遭凍結，不論是他人或自己
      均無法動用該帳戶內款項，故不必掛失等語。是核其所稱
      發現提款卡遺失後，未即掛失之理由，已見不一。又依被
      告上開帳戶之交易明細所示，被告之母宋淑珸於97年6 月
      10日匯款2 千元至該帳戶內，被告亦自承其將提款卡帶到
      學校，是為申請獎學金及「領取媽媽要給我的錢」，故其
      既預期母親將匯款至該帳戶，亦因有領取之意而攜帶提款
      卡，衡情自應於母親匯款日之前後數日內提領或查詢，詎
      其竟稱未曾查詢或試圖領款，致未發現提款卡遺失，且於
      發現提款卡連同密碼一起遺失後，竟不擔心母親所匯款項
      遭人盜領而盡速掛失，顯與事理不符，可見其辯解不實，
      並足見該帳戶確係交由經被告同意而使用之人使用，故被
      告不需擔心該人匯盜領其母所匯款項。
（五）訊據被告供稱，其共有2 個銀行帳戶及提款卡，除上開帳
      戶外，另有一個帳戶供父親匯款用等語，則被告於本件案
      發時年僅19歲，並為大仁科技大學五專部在學學生，記性
      自不應太差，當無理由無法記憶僅有之二個帳戶密碼而將
      之寫在提款卡上；又依被告所辯及所提出之上開帳戶存摺
      影本，可見其確未「遺失」該帳戶之存摺及印鑑，故若該
      帳戶提款卡果為某詐欺集團拾得，並未經被告同意而打算
      盜用，顯會擔心該提款卡經被告掛失而無法所用，甚至所
      詐得之款項會遭被告另以存摺領款之方式取走，故顯難想
      像該詐欺集團於未經被告同意，又僅取得提款卡（不含存
      摺、印鑑）之情形下，敢逕用以詐取他人款項，是該帳戶
      之提款卡顯係經被告同意而交付他人使用。
（六）綜上所述，事證明確，被告所辯不可採，其提供帳戶幫助
      他人詐欺犯罪之犯行堪以認定，自應依法論科。
三、按刑法上所謂幫助他人犯罪，係指就他人之犯罪加以助力，
    使其易於實施之積極的或消極的行為而言，最高法院著有24
    年上字第3279號判例可稽。核被告以幫助詐欺取財之不確定
    故意，參與詐欺取財罪構成要件以外之行為，應係犯刑法第
    339 條第1 項詐欺取財罪之幫助犯，衡情惡性較正犯為輕，
    爰依同法第30條第2 項規定，就正犯之刑減輕之。幫助係從
    犯，係從屬於正犯而成立，刑法上既無「共同幫助」之情，
    當亦無「幫助共同」之可言，蓋幫助係從屬於正犯而成立，
    幫助一人為幫助，幫助二人、三人仍為幫助（臺灣高等法院
    暨所屬法院70年度法律座談會研討結果、司法院（70）廳刑
    一字第1104號研究意見參照）。被告以一提供帳戶之行為，
    幫助詐欺正犯為上述詐欺犯行而侵害數財產法益，不能重複
    評價，應認係想像競合犯，從一罪處斷。被告幫助詐欺正犯
    以其上開帳戶詐欺林金盛部分，雖未經起訴，然與聲請簡易
    判決處刑部分有想像競合犯之裁判上一罪關係，應併為聲請
    （起訴）效力所及，基於審判不可分，自應由本院併予審判
    。
四、原審對被告論罪科刑，固非無見，惟原判決未及審酌被害人
    林金盛部分，尚有未洽。被告上訴雖無理由，仍應由本院將
    原判決撤銷改判。
五、爰審酌被告並無前科，有臺灣高等法院被告前案紀錄表附卷
    可參，素行良好、竟將個人金融帳戶提供他人使用，幫助不
    法之徒藉此輕易詐取財物，足生助長詐欺歪風盛行，使檢警
    難以追查緝捕詐欺正犯、紊亂金融交易秩序、破壞社會治安
    及人際信賴關係等危害，造成被害人蒙受財產損失，況仍否
    認犯行、飾詞反覆，可見毫無悔意，犯後態度不良、正犯之
    犯罪所得為19000 元、惟念其僅為幫助犯，且年輕識淺等一
    切情狀，量處如主文第二項所示之刑，並諭知易科罰金之折
    算標準，以示懲儆。
六、應依刑事訴訟法第455 條之1 第3 項、第369 條第1 項前段
    、第364 條、第299 條第1 項前段，刑法第30條、第339 條
    第1 項、第55條、第41條第1 項前段、刑法施行法第1 條之
    1 ，判決如主文。
本案經檢察官曾士哲到庭執行職務
中    華    民    國      99     年   2    月    3    日
            刑事第四庭  審判長法  官       莊鎮遠
                              法  官       江振源
                              法  官       李謀榮
以上正本證明與原本無異。
不得上訴。
中    華    民    國      99     年   2    月    3    日
                              書記官       林鴻仁

司法院資訊處製作；財團法人民間司法改革基金會備份。
